【裁判字號】    92,台上,727
【裁判日期】    920220
【裁判案由】    背信
【裁判全文】
最高法院刑事判決                                九十二年度台上字第七二七號
    上  訴  人  崔 益 平
                甲 ○ ○
                庚 ○ ○兼.
                己 ○ ○
                乙 ○ ○
                丙○○○
                戊 ○ ○
    被      告  丁 ○ ○
右上訴人等因自訴被告背信案件，不服台灣高等法院中華民國九十一年九月十一日第
二審更審判決（九十年度重上更(四)字第一六七號，自訴案號：台灣台北地方法院八十
三年度自字第八０三號），提起上訴，本院判決如左：
    主  文
上訴駁回。
    理  由
按刑事訴訟法第三百七十七條規定，上訴於第三審法院，非以判決違背法令為理由，
不得為之。是提起第三審上訴，應以原判決違背法令為理由，係屬法定要件。且必須
依據卷內訴訟資料為具體之指摘，並足據以辨認原判決已具備違背法令之形式，始屬
相當。本件原判決以上訴人即自訴人崔益平等自訴意旨略稱，陳明瀚於民國七十七年
三月，設立德信投資開發股份有限公司（下稱德信公司），自任總經理，違法向大眾
吸金。半年騙取大眾游資新台幣（下同）四、五億元，以其個人名義購買土地，隨即
宣告倒閉。同年九月二十九日，德信公司北區投資人召開會議，推選解宏賓、上訴人
甲○○及被告丁○○三人為代表，負責監督該公司資產之處理。嗣陳明瀚於同年十一
月間，交出處理土地首期價款支票三千五百萬元，被告與解宏賓、甲○○等三位代表
即檢附該支票影本發函各投資戶，告知：七十八年元月十五日到期兌現後，每戶先行
還本三分之二，餘數三分之一俟第二期款收到後，一次還清。其後，陳明瀚亦將出售
土地之價款支票存入被告之銀行帳戶，交其監管。被告在台灣台北地方法院檢察署八
十一年度偵字第三三六號陳啟斌等偽造文書一案中，亦陳述渠被選為債權人代表，在
渠帳戶經手好幾千萬元云云。可見被告負有監管德信公司資產，及將公司處理土地之
價款公平分配予各投資戶之任務，竟不領出公平分配予投資戶，致上訴人等迄今血本
無歸。因認被告涉犯刑法第三百四十二條之背信罪嫌等情。惟自訴意旨所指上開犯罪
情節，為被告所堅決否認，辯稱：伊未保管系爭三千五百萬元支票，亦無德信公司保
險箱鑰匙，且未曾受崔益平等十三人推舉為代表。僅單純代表與己相關之新竹地區親
友到場關切，及單純開立帳戶借陳明瀚使用，並無監管德信公司財務之權責。伊與其
他投資人相同受害與受償，未受任何優待或好處等情。按刑法第三百四十二條之背信
罪，須以為他人處理事務為前提。所謂為他人云者，係指受他人委任，而為其處理事
務而言。是若未為他人處理事務，即難以刑法之背信罪相繩。查被告雖曾與解宏賓及
甲○○聯合具名為「代表人」，於七十七年十一月二十四日致函德信公司之投資人，
略謂：「一德信投資公司於七十七年九月二十九日召開股東會議，研商還本事宜，吾
等辱承抬愛，被推舉為代表，負處理公司資產監督之責。歷五十餘日，由於公司尚具
誠意，雖經週折，終於日昨顯現端倪，今接獲公司處理土地首期款支票三千五百萬元
正。二……1.為使公平合理，每戶先行還本三分之二，餘數三分之一俟第二期款收到
後，一次還清。……4.……該支票存戶自七十二年開戶以來，從無退票紀錄。支票七
十七年十一月二十五日經代表會同北管處王處長等三人會章存入銀行，俟到期兌現後
，立即通知各投資戶約期來公司領取」等情。然其中所稱「七十七年九月二十九日召
開股東會議……被推舉為代表」一節，被告否認有受推舉之事。而上訴人等並無法提
出該股東會議紀錄，以供查明推舉過程及由那些人推舉等情。至證人王桂垣於原審更
(三)審證稱：該次會議係由上訴人乙○○為一張支票如何處理，而擬開會通知稿，由伊
批可後，通知所有投資人共同商量，會議紀錄非由伊保管，不在伊處等情，亦無從證
明被告確係受全體投資人或上訴人等推舉為代表。次查德信公司七十七年九月間之投
資人計有三百七十五人，總投資額為二億九千三百二十五萬元，業經該公司負責人陳
明瀚陳述甚詳，並有會計帳冊及投資人姓名、投資金額清冊等附卷可稽。陳明瀚並於
原審證稱：德信公司並未正式開過債權人會議，債權人亦未一起開過會，債權人均自
稱為誰之代表，當時情況混亂，每次會議之債權人代表均不同人等情。且依卷附之七
十八年七月二十二日下午三時召開之「德信公司北區管理處投資人研商如何維護自身
權益座談會紀錄」所載，上訴人崔益平、己○○、庚○○、甲○○、乙○○曾親自出
席並簽名，其中出席人員並未包括被告；七十七年十月一日股東代表會、七十八年二
月十一日「德信公司北區投資人會議紀錄」，被告亦未被推選為代表；七十八年二月
二十四日「德信公司代表人會議紀錄」出席人除被告外，尚有甲○○、崔益平、庚○
○、乙○○。足證德信公司之投資人經常自發性開會，且在不同之會議為不同之目的
，隨時推派不同之代表，與德信公司交涉。故被告縱曾自稱為投資人代表，或確一度
受某部分人委託為其代表人，惟仍難認有受上訴人等委任為代表人，否則當不致於被
告與甲○○、乙○○、崔益平、庚○○等人同列為代表人。又雖陳明瀚於偵查中供稱
：被告為德信公司監管財務之人；被告於偵查中供述：伊被推選為債權人代表；及前
揭七十七年十一月二十四日致投資人函載稱：「德信投資公司於七十七年九月二十九
日召開股東會議，研商還本事宜，吾等辱承抬愛，被推舉為代表，負處理公司資產監
督之責」各等情。但陳明瀚於原審已供明：每個投資人均想知道伊還款狀況，而常到
公司，故伊才會說「監管」，伊所說來公司之人，非僅被告一人等情，要與被告於審
理中所辯相符。可見所稱「監管」云云，僅係單純之一般用語，尚與將事物置於自己
實力支配，並有其權源之情形，有所不同。再者，系爭三千五百萬元支票究由何人經
手及保管，相關之甲○○、王桂垣等人均不願承認經手該張支票。縱如甲○○所言，
係由被告鎖入公司保險箱，然該保險箱係德信公司所有，並非被告自己之保險箱。況
被告堅稱並無其事，且否認擁有德信公司保險箱鑰匙，此核與陳明瀚所證稱伊未將德
信公司之保險箱鑰匙交給被告乙節相符，是被告否認保管該張支票，尚屬可信。復查
系爭支票並未提示，業經該支票之付款人即新竹區中小企業銀行中壢分行函述甚詳。
而據甲○○於原審更(一)審供陳：後來大家打聽該支票兌現可能性很小，故未提示。且
公司謂有土地要交出分配，大家就不再注意支票之事等情。又查被告係無償提供其設
於台北巿銀行城東分行之帳戶予陳明瀚使用，以收取德信公司之應收款項，還款給投
資人。所提領七十八年四、五、六月之利息支出，尚有乙○○之簽名。其中於七十八
年二月三日還一成六百萬元、同年二月十八日至五月十七日還方雅麗七百八十萬元、
二月十二日還北區投資人一千零二十六萬元、同年五月二十七日還中區投資人九百九
十七萬元、同年四月至八月利息為二百三十一萬元、房租、人員薪資二百萬元，合計
為三千八百三十四萬元。並於同年三月二十八日及同年五月二十八日，先後返還葉淑
貞等三十九人投資款計五千六百萬元。於該過程中，被告未自德信公司享有特別待遇
等情，業據陳明瀚供述綦詳，且有存取款憑條、股權證明、讓渡金領取登記冊及還款
明細表等在卷可稽。足證陳明瀚在前開被告帳戶內領取之款項大部分償還投資人，小
部分供德信公司開銷之用。顯見被告將帳戶借予陳明瀚使用，應係有利於德信公司之
投資人。復查無其他明確證據足證被告有被訴背信犯行，因認被告被訴犯罪尚屬不能
證明，乃維持第一審諭知被告無罪之判決，駁回上訴人等在第二審之上訴，已詳予說
明其所憑之證據及認定之理由。從形式觀察，並無認定事實違背證據法則或不備理由
等違法情事存在。上訴人等上訴意旨略以：以前揭被告、陳明瀚於偵查中，及王桂垣
於原審更(三)審所陳述內容，暨被告等七十七年十一月二十四日致投資人函所載，可見
被告於七十七年九月二十九日德信公司北區投資人開會時，被推選為投資人代表，負
責監督該公司資產之處理。被告將陳明瀚交付之系爭土地首價期款支票三千五百萬元
，鎖在保險箱，未提示領款。復將陳明瀚自七十八年二月起，陸續將四千餘萬元土地
款支票交渠提領之事，隱瞞投資人，而由陳明瀚自其帳戶領走該土地價款，應成立背
信罪。乃原審未詳予調查究明，而採信陳明瀚於審理中所為不實之供述，認被告被訴
犯行係屬不能證明，要有未合等情。係就原審已說明論斷之事項，任憑己見而為爭論
，或就原審採證認事職權之行使，任意指摘，為單純事實上之爭執，並不足以辨認原
判決已具備違法之形式，自與法律規定得為第三審上訴理由之違法情形不相適合。其
上訴違背法律上之程式，應予駁回。本件被告被訴背信罪，雖屬刑事訴訟法第三百七
十六條第五款之案件，惟於修正刑事訴訟法前原得上訴於第三審法院，且已繫屬於法
院，依刑事訴訟法施行法第五條第一項規定，仍應依施行前之法定程序終結之，附此
說明。
據上論結，應依刑事訴訟法第三百九十五條前段，判決如主文。
中      華      民      國    九十二    年      二      月     二十     日
                              最高法院刑事第六庭
                                  審判長法官  吳  雄  銘
                                        法官  池  啟  明
                                        法官  石  木  欽
                                        法官  郭  毓  洲
                                        法官  吳  三  龍
      右正本證明與原本無異
                                              書  記  官
中      華      民      國    九十二    年      二      月    二十五    日


司法院資訊處製作；財團法人民間司法改革基金會備份。
